【裁判字號】    94,訴,224
【裁判日期】    950510
【裁判案由】    損害賠償
【裁判全文】
臺灣雲林地方法院民事判決               94年度訴字第224號
  原      告  戊○○
              己○○
              庚○○
兼前二人共同
  法定代理人  丁○○
  前四人共同
  訴訟代理人  藍庭光律師
              劉志卿律師
  被      告  南亨交通事業有限公司
  法定代理人  乙○○
  訴訟代理人  何志揚律師
  複代理人    甲○○
  前  一  人
  參  加  人  友聯產物保險股份有限公司
  法定代理人  陳佩芳
  訴訟代理人  甲○○
  被      告  辛○○
              丙○○
  前二人共同
  訴訟代理人  何志揚律師
  複代理人    甲○○
上列當事人間請求損害賠償事件，本院於民國95年4月26日言詞
辯論終結，判決如下：
    主    文
原告之訴及假執行之聲請均駁回。
訴訟費用由原告負擔。
    事    實
一、程序方面：
    按訴狀送達後，原告不得將原訴變更或追加他訴，但擴張或
    減縮應受判決事項之聲明者，不在此限，民事訴訟法第255
    條第1 項第3 款定有明文。本件原告於民國93年12月10日起
    訴，原聲明請求「被告應連帶給付原告戊○○新台幣（下同
    ）60萬元、連帶給付原告己○○100 萬元、連帶給付原告庚○○100 萬元、連帶給付原告丁○○100 萬元，及均自起訴
    狀繕本送達被告翌日起至清償日止，按年息百分之五計算之
    利息。」，該起訴狀繕本並於93年12月21日分別送達被告，
    原告嗣於94年6月16日具狀將上開請求之金額擴張為「被告
    應連帶給付原告戊○○100 萬元、連帶給付原告己○○150
    萬元、連帶給付原告庚○○150萬元、連帶給付原告丁○○
    200 萬元，及均自起訴狀繕本送達被告翌日起至清償日止，
    按年息百分之五計算之利息。」，此項訴之聲明之變更，核
    屬擴張應受判決事項之聲明，於法並無不可。
二、原告主張：
  (一)原告戊○○為被害人程進坤之母、原告丁○○為程進坤之妻
    、原告己○○、庚○○為程進坤之女。被告辛○○為車牌04
    3GV 營業曳引車之車主，並將該車靠行登記在被告南亨交通
    事業有限公司名下（以下簡稱：南亨公司），另僱用被告丙○○及訴外人洪振豪（已於94年1 月19日死亡），分別擔任
    司機及捆工。被告丙○○於93年8 月23日上午10時30分許，
    偕同訴外人洪振豪駕駛上開車輛至雲林縣二崙鄉油車村台19
    線第3 號電線桿前，委請被害人程進坤修理該車，而依修車
    之慣例及當時之約定，委修人應在現場配合修理事宜，詎被
    告丙○○竟將鑰匙留在鎖孔內，並轉令捆工訴外人洪振豪留
    下，即自行離開。被害人程進坤於修車中途，因須送修人員
    開啟電門以便檢驗修理效果，訴外人洪振豪即上車試行啟動
    電門發動，訴外人洪振豪明知被害人程進坤當時蹲在「車頭
    」與「子車」之右方，本應注意如發動車輛，應注意排擋位
    置，以免車子前進傷及車旁人員，然訴外人洪振豪竟未先將
    手煞車拉起，亦未將排檔改出空檔，即貿然踩踏離合器並轉
    動電門鑰匙，發動車輛，致該曳引車向前爆衝6 公尺，以致
    子車前右輪輾過被害人程進坤之頭部，造成被害人程進坤死
    亡，是訴外人洪振豪對本件車禍事故之發生，具有過失。又
    被告丙○○為該車之司機，伊違反送修車輛，司機必須在場
    指出故障及會同試車之約定及慣例，此從「台灣區汽車修理
    工業同業公會」擬訂之「汽車維修服務定型化契約範本」「
    式樣一」第14條及「式樣二」第12條，就「修繕完成後交車
    前」均規定雙方應會同試車一節，可徵一般。被告丙○○身
    為司機，既怠於執行職務，未留在現場負責檢視車輛修理過
    程及確認是否修復，而指示對車輛操作不熟悉之捆工訴外人
    洪振豪替代伊本人在修車現場，執行會同修車、啟動車輛之
    職務，自係以訴外人洪振豪為伊之使用人，則被告丙○○除
    對伊之怠於執行職務造成被害人程進坤死亡應負損害賠償責
    任外，對於訴外人洪振豪之過失行為致被害人程進坤死亡之
    事實，亦應同負損害賠償責任。
  (二)再者，所謂受僱人因執行職務不法侵害他人之權利，不僅指
    受僱人因執行其所受命令或委託之職務自體，或執行該職務
    所必要之行為而不法侵害他人之權利而言，即受僱人之行為
    在客觀上足認為與其執行職務有關而不法侵害他人之權利者
    ，或職務上予以機會之行為，均應包括在內。送修故障車輛
    及檢視是否完全修復，既屬司機被告丙○○執行職務之範圍
    ，則被告丙○○之僱用人即被告辛○○、該車輛靠行之車行
    被告南亨公司，就被告丙○○上開過失行為，自應依民法第
    188 條第1 項規定，負僱用人之連帶損害賠償責任。
  (三)原告因被害人程進坤之死亡，受有損害，爰依侵權行為損害
    賠償法則，提起本件訴訟，請求被告應分別連帶賠償原告所
    受如下損害，及其法定遲延利息：
  1.原告戊○○部分：(1)扶養費：原告戊○○係25年8 月26日生
    ，於被害人程進坤死亡時，為68歲，尚有餘命11年，依臺灣
    地區91年度家庭收支調查報告核算每人每年之消費支出為14
    8,019 元，又原告戊○○另有子女程進民、程素梅，則原告
    戊○○每年可受被害人程進坤扶養之金額至少為49,340元，
    則在原告戊○○之餘命期間，扣除中間利息，原告戊○○所
    受扶養費之損害為423,836 元。(2)慰撫金：被害人程進坤自
    幼孝順，原告戊○○遭此遽變，精神上之痛苦至深，受有70
    萬元損害。在所受損害超過100 萬元部分，原告戊○○暫不
    請求。
  2.原告己○○部分：(1)扶養費：原告己○○係82年12月4 日生
    ，於被害人程進坤死亡時，為10.6歲，至其20歲成年時止，
    尚有9.4 年得受被害人程進坤扶養，依上開消費收支標準，
    扣除另有其母原告丁○○應負擔二分之一之扶養義務及中間
    利息，原告己○○得請求之扶養費至少為538,662 元。(2)慰
    撫金：原告己○○幼年喪父，從此無天倫之樂，所受精神損
    害140 萬元。另扣除已受領之汽車強制險保險金40萬元後，
    所餘超過150 萬元之部分暫不請求。
  3.原告庚○○部分：(1)扶養費：原告庚○○係85年7 月29日生
    ，於被害人程進坤死亡時，為8 歲，至其20歲成年時止，尚
    有12年得受被害人程進坤扶養，依上開消費收支標準，扣除
    另有其母原告丁○○應負擔二分之一之扶養義務及中間利息
    ，原告庚○○得請求之扶養費至少為682,005 元。(2)慰撫金
    ：原告己○○幼年喪父，從此無天倫之樂，所受精神損害14
    0 萬元。另扣除已受領之汽車強制險保險金40萬元後，所餘
    超過150 萬元之部分暫不請求。
  4.原告丁○○部分：(1)扶養費：原告丁○○係55年8 月26日生
    ，無謀生能力，於被害人程進坤死亡時，為38歲，尚有餘命
    41.7 年，可得請求被害人程進坤扶養之期間尚有30.64年，
    則依上開消費收支標準，並扣除所生子女原告己○○、庚○○於成年後應分擔之扶養義務及中間利息，原告丁○○得請
    求之扶養費至少為2,668,675 元，就此部分請求被告連帶賠
    償117 萬元。(2)慰撫金：原告丁○○因被害人程進坤之死亡
    ，所受精神損害120 萬元。(3)殯葬費：原告丁○○因被害人
    程進坤之死亡，支出殯葬費233,690 元，就此部分請求被告
    連帶賠償23萬元。另扣除已受領之汽車強制險保險金60萬元
    後，尚可請求200 萬元。
  (四)並聲明：1.被告應連帶給付原告戊○○100 萬元、連帶給付
    原告己○○150 萬元、連帶給付原告庚○○150 萬元、連帶
    給付原告丁○○200 萬元，及均自起訴狀繕本送達被告翌日
    起至清償日止，按年息百分之五計算之利息。2.訴訟費用由
    被告連帶負擔。3.願供擔保請准宣告假執行。
三、被告及參加人均不否認車牌043GV 營業曳引車為被告辛○○
    所有，並靠行登記在被告南亨公司名下，惟均以：(一)被告南
    亨公司僅受車牌043GV 營業曳引車之靠行登記，並非被告丙○○及訴外人洪振豪之僱用人。(二)被告辛○○、丙○○之送
    修上開車輛，與被害人程進坤間並無駕駛須留在現場之約定
    及慣例。且訴外人洪振豪之留在修車現場，係伊自行留下，
    與被告丙○○無關。再者，依訴外人洪振豪生前於偵查中之
    供述，係稱：「在駕駛座修理一會兒，修理好了，他（指被
    害人程進坤）叫我幫他鎖音響的螺絲，他說他到車底下修理
    大電的線路，我當時也到車下了，後來他叫我到車上去把引
    擎打開，要看看有無通電，我就爬上去把鑰匙打開，結果車
    子就衝出去。」等語，可見訴外人洪振豪係受被害人程進坤
    之指示，而發動車輛，並無過失可言，亦與執行受僱於被告
    辛○○之捆工職務無涉。又被告丙○○於事故發生當時並未
    在現場，且伊於送修上開車輛時，係將該車輛之手煞車拉上
    、引擎熄火，並入空檔，於告知故障送修項目後，即先行離
    去，就被害人程進坤於修車中途所生死亡事故，完全無涉，
    自無過失責任可言。(三)被告丙○○及訴外人洪振豪於將上開
    車輛送交被害人程進坤修理後，對該車之進行修理，即非屬
    被告丙○○及訴外人洪振豪執行職務之範圍，訴外人洪振豪
    既自行留在現場，並受被害人程進坤之指示而發動車輛，則
    應屬被害人程進坤之修車履行輔助人，被告辛○○及南亨公
    司，自無需負擔僱用人之連帶責任。(四)即使被告對於被害人
    程進坤之死亡，應負連帶損害賠償責任，然原告以臺灣地區
    91 年 度家庭收支調查報告核算之每人每年消費支出為計算
    扶養費標準，實屬過高，另依兩造之身分、地位，原告請求
    之慰撫金金額，亦屬過當。再者，原告丁○○請求殯葬費中
    之誦經、道士禮，樂隊、牽亡陣等項，非屬必要費用，不得
    請求。且被害人程進坤對於本件車禍之發生，亦與有過失，
    應予過失相抵等語，資為抗辯。
    並均聲明：如主文所示。
四、兩造不爭執之事實：
  (一)被害人程進坤係於修理上開曳引車時，遭該曳引車輾過身亡
    。
  (二)本件事故發生當時，被告丙○○及訴外人洪振豪均受僱於被
    告辛○○，該曳引車為被告辛○○所有，並靠行登記於被告
    南亨公司名下。
五、得心證之理由：
    本件兩造爭執之處，在於訴外人洪振豪及被告丙○○對於被
    害人程進坤之死亡結果，是否具有過失？如有過失，則訴外
    人洪振豪及被告丙○○所為，是否屬執行受僱於被告辛○○
    之職務行為？以及被告辛○○、南亨公司應否負僱用人之連
    帶賠償責任？乃至於原告所為上開請求是否合理？等項，茲
    分段敘述如下：
  (一)被告丙○○對於被害人程進坤之死亡結果，未有過失；訴外
    人洪振豪則具有過失：
  1.原告主張被告丙○○、訴外人洪振豪所為上開侵權行為，固
    據援用臺灣雲林地方法院檢察署93年度相字第470 號被害人
    程進坤死亡之相驗卷證資料為證，惟被告則以上開情詞置辯
    。經查：臺灣雲林地方法院檢察署檢察官就上開相驗案件，
    曾囑託鑑定人廖大鈞勘驗該車輛之前座修理情形，經勘驗結
    果，鑑定人廖大鈞證稱：「儀表板的板面（音響的儀表板）
    有拆下來，排擋桿的板面有拆下來，駕駛及乘客座後方的無
    線電部分有拆下來，在修理時，據捆工所述，有吹冷氣。」
    等語（見上開相驗卷93年8月26日訊問筆錄），亦即被害人
    程進坤於被告丙○○將上開車輛送修後，已進入駕駛座將儀
    表板、排擋桿等之板面，以及駕駛及乘客座後方之無線電部
    分拆卸，進行修理。又，於上開事故發生前，曾協助被害人
    程進坤修車之原告丁○○於本院準備程序時稱：「我有幫忙
    20、30分鐘之後我就進去煮飯，是我進去之後才發生事故的
    」「先修線路，再到駕駛座修理音響。我離開時還沒修好。
    」等語（見本院卷(二)第95頁），亦即被害人程進坤曾進入駕
    駛座修理音響。兩相參照，鑑定人廖大鈞之勘驗結果，應與
    原告丁○○所述被害人程進坤之修車情形相符，自屬可信。
    既然被害人程進坤已就音響之儀表板及排擋桿等之板面拆卸
    進行修理，按諸常理，被害人程進坤應已先檢視過該車之停
    車狀態，並操作過該車之排擋桿，始進行修理。則原告主張
    被告丙○○於送修時，未將排檔入空檔及未拉起手煞車等情
    ，既為被告否認，復未舉證以實其說，自無足採信。
  2.按當事人主張有利於己之事實者，就其事實有舉證之責任。
    民事訴訟法第277 條前段定有明文。原告固提出上開「汽車
    維修服務定型化契約範本」，主張兩造間就送修車輛有「司
    機」必須留在現場之「約定」及「慣例」，惟為被告所否認
    。經查，上開契約範本於「式樣一」第14條及「式樣二」第
    12條，係規定：「甲方（即汽車維修業者）對於引擎、煞車
    或其他影響行車安全重大維修項目工作，於修繕完成後交車
    前，應由甲、乙（即委託維修者）雙方會同試車，以確認是
    否完全修復。」（見本院卷(一)第130 頁、第137 頁），亦即
    於車輛修復後交車前始會同試車，與本件原告自承係於「修
    理中途」之檢驗修理效果（見原告94年3 月7 日民事準備狀
    第2 頁），尚未及交車階段之情形，委不相同。況按諸常情
    ，一般人均係於委託維修車輛之際，即將送修項目告知汽車
    維修業者，並視送修項目之繁簡、修復時間之長短，以及住
    居處所或營業處所等與修車廠距離之遠近等情，而決定是否
    留在修車廠等候取車，殊無未視具體情況，即要求委託維修
    之人應留在修車廠，至車輛修復畢始得取車離去之慣例。是
    原告主張兩造間有修車時「司機」必須留在現場之約定及慣
    例，既未舉證證明，自無可採。
  3.被告丙○○於將該送修車輛交付被害人程進坤管有後，既無
    須留在現場之義務，自無怠於執行職務可言。且被告丙○○
    於本件修車過程中，復未參與及指揮被害人程進坤應如何進
    行修理，則原告主張被告丙○○怠於執行職務，應對被害人
    程進坤之死亡結果，負過失責任一節，亦無足採。
  4.另訴外人洪振豪生前於檢察官訊問時供稱：「‧‧‧修理廠
    的老闆程進坤先到駕駛座修理音響及變電器，我與他（指被
    害人程進坤）在駕駛座修理一會兒，修理好了，他叫我幫他
    鎖音響的螺絲，他就說他到車底下修理大電的線路，我當時
    也到車下了，後來他叫我到車上去把引擎打開，要看看有無
    通電，我就爬上去把鑰匙打開，結果車子就衝出去，他大喊
    車子在走，我聽到後就先採煞車，結果踩沒有，我就把手煞
    車拉起來，車子就停下來，我就趕快下車，看他躺在地上。
    」等語（見上開相驗卷93年8 月24日訊問筆錄），亦即訴外
    人洪振豪係受被害人程進坤之指示，進入駕駛座發動引擎以
    協助程進坤之維修車輛。於此情形，訴外人洪振豪於啟動引
    擎之際，仍應先注意先前在駕駛座修理時，對於該車煞車、
    排檔所致之改變，以及位於車下之被害人程進坤是否安全等
    情，伊疏未注意，即予啟動，致該車往前滑行輾過被害人程
    進坤，造成被害人程進坤死亡，應負過失責任。
  5.至於原告主張訴外人洪振豪係受被告丙○○之指示而留在現
    場，應視訴外人洪振豪為被告丙○○之使用人，被告丙○○
    應同負過失責任一節，被告丙○○則否認有指示訴外人洪振
    豪留在現場之情事。經查，訴外人洪振豪於檢察官訊問時固
    稱：「司機回公司去，叫我留在修車廠看。」等語（見上開
    相驗卷93年8 月24日訊問筆錄），既為被告所否認，且訴外
    人洪振豪亦已身亡，無從查證，自難單憑訴外人洪振豪上開
    未經詰問之供述，即認訴外人洪振豪所述情節為真。即使認
    訴外人洪振豪係受被告丙○○之指示而留在修車現場，屬被
    告丙○○之使用人，惟民法第224 條前段規定所謂「債務人
    之代理人或使用人，關於債之履行有故意或過失時，債務人
    應與自己之故意或過失負同一責任。」，係指就債之履行，
    其代理人或使用人有故意或過失之情形，應視同債務人自己
    之故意或過失，於債務人之代理人或使用人所為之侵權行為
    ，並不適用（最高法院76年度台上字第2011號、91年度台上
    字第122 號判決參照）。故此，原告主張被告丙○○應與訴
    外人洪振豪同負過失責任一節，於法無據。
  (二)訴外人洪振豪本件過失行為，非屬受僱於被告辛○○、南亨
    公司之職務行為，是被告辛○○、南亨公司不用負擔僱用人
    之連帶責任：
  1.按民法第188 條第1 項前段固規定：「受僱人因執行職務，
    不法侵害他人之權利者，由僱用人與行為人連帶負損害賠償
    責任。」，惟此所謂之「執行職務」行為，有其一定之概念
    涵攝範圍，而非漫無邊際之擴張。亦即應於客觀上足認受僱
    人之行為，與其執行職務有關，始足當之。故此，執行受僱
    之職務上行為、職務上予以機會之行為，以及與執行職務之
    時間或處所有密切關係之行為，始屬上開條文所規範之執行
    職務之行為（最高法院84年度台上字第1125號判決參照）。
  2.本件訴外人洪振豪受僱於被告辛○○擔任捆工工作，為兩造
    所不爭執，自屬實在。是訴外人洪振豪之核心職務行為為「
    捆工」，修護上開車輛自非伊之職務上行為。且該車於被告
    丙○○交付由被害人程進坤留置在其修車廠修護時，於該修
    車時間及修車場所內，亦與訴外人洪振豪之職務行為脫離關
    係。再者，於該車送修後，被告辛○○、丙○○所須負擔之
    義務為修護後之給付修護報酬予被害人程進坤，對於如何進
    行修車，全屬被害人程進坤之權限，是訴外人洪振豪之留在
    現場，協助被害人程進坤修車，應屬被害人程進坤於履行修
    車義務中之使用人，與訴外人洪振豪受僱於被告辛○○擔任
    「捆工」之職務上予以機會之行為無涉。從而，原告主張被
    告辛○○、南亨公司應負僱用人之連帶賠償責任，為無理由
    。
六、綜上所述，原告依侵權行為之法律關係請求被告應連帶給付
    原告戊○○100 萬元、連帶給付原告己○○150 萬元、連帶
    給付原告庚○○150 萬元、連帶給付原告丁○○200 萬元，
    及均自起訴狀繕本送達被告翌日起至清償日止，按年息百分
    之五計算之利息，及均自起訴狀繕本送達翌日起至清償日止
    按年息百分之五計算之利息，為無理由，不應准許，應予駁
    回。又本件原告之訴既經駁回，其假執行之聲請即失所附麗
  ，應併予駁回。
七、本件事證已臻明確，兩造其餘攻擊及防禦方法，核與判決結
    果不生影響，爰不逐一論述，附此敘明。
八、訴訟費用負擔之依據：民事訴訟法第78條。
中    華    民    國    95    年    5    月     10    日
                      民事第二庭
                          審判長法  官  紀文勝
                                法  官  邱瑞裕
                                法  官  陳銘壎
以上正本係照原本作成。
如對本判決上訴，須於判決送達後20日內向本院提出上訴狀
中    華    民    國    95    年    5     月    10    日
                                書記官  王秀如


司法院資訊處製作；財團法人民間司法改革基金會備份。
